【裁判字號】    91,家訴,99
【裁判日期】    920207
【裁判案由】    給付遺產
【裁判全文】
臺灣臺北地方法院民事裁定  九十一年度家訴字第九九號
    原        告  丁○○
                  丙○○
    訴 訟 代理人  曾慶麟
    被        告  行政院國軍退除役官兵輔導委員會
                              設台北市○○○路○段二二二號
    兼法定代理人  乙○○      .
    被        告  行政院國軍退除役官兵輔導委員會新竹榮民服務處
                              .
    右   一   人
    法 定 代理人  趙中生    .
    被        告  甲○○      .
    右   四   人
    訴 訟 代理人  喬長生    .
右當事人間請求給付遺產事件，本院裁定如左：
    主      文
本件移送台灣新竹地方法院。
    理      由
一、按「因不動產之物權或其分割或經界涉訟者，專屬不動產所在地之法院管轄。」
    民事訴訟法第十條第一項定有明文。而就遺產之繼承而言，民事訴訟法第一條、
    第十八條第一項雖有普通管轄權及特別審判籍之規定，惟如遺產中有涉及不動產
    之部分者，仍應屬民事訴訟法第十條第一項專屬管轄之範疇（臺灣高等法院暨所
    屬法院七十年度法律座談會民事類第二三號、陳計男著民事訴訟法論第三九頁參
    照）。又訴訟事件之全部或一部，法院認為無管轄權者，依原告聲請或依職權裁
    定移送其管轄法院，此並經民事訴訟法第二十八條第一項規定甚明。
二、本件原告起訴略以：被繼承人劉杰係原告丁○○、丙○○之同胞二兄，來台後以
    上士退伍，隻身居住於新竹縣湖口鄉○○村○○街五十巷八號，嗣於民國八十七
    年七月二十七日病故，享壽七十二歲。而原告為繼承其遺產，委託訴訟代理人曾
    慶麟辦理清查、領取遺產事宜，並向湖南省嘉禾縣公證處辦理「親屬關係」公證
    書及「委託書」公證書，交由訴訟代理人送交財團法人海峽交流基金會驗證，復
    向台灣新竹地方法院聲請表示繼承被繼承人劉杰遺產，並經該院於八十八年八月
    十六日，以八十八年度聲繼字第二三號通知准予備查。而被繼承人劉杰死亡後之
    遺產計有湖口一支局郵政存簿儲金簿一本（帳號0000000號，新台幣二三
    ○○九三元）、湖口鄉中興村農會定期存款單一張（帳號00－000000號
    、本金新台幣四五六四四三號，民國八十七年二月廿九日到期，存期以一年計算
    利息二八二九九元，加以自八十六年二月廿九日至八十七年二月廿九日利率六‧
    二六％計算，應有利息二八二九九元，本息合計新台幣四八四七四二元）、劉杰
    第三次退除役補償金（新台幣五五一三九元）共計新台幣（下同）七十六萬九千
    九百七十四元，扣除劉杰喪葬費用一十五萬元外，應仍有遺產六十一萬九千九百
    七十四元，連同被繼承人劉杰所遺四個黃金手鐲每個約壹兩以上，均由被告行政
    院國軍退除役官兵輔導委員會新竹榮民服務處（以下簡稱退撫會新竹榮民服務處
    ）保管；另被告劉杰所有，座落新竹縣湖口鄉○○村○○鄰○○街五十巷八號水
    泥磚造房屋一棟，房屋土地面積五五平方公尺，以及座落之土地所有權狀字號二
    九九一七號，亦由被告退撫會新竹榮民服務處管理。原告於八十九年五月一日檢
    同請領遺產之相關資料及申請文件，向被告退輔會申請，請飭被告退撫會新竹榮
    民服務處將前開被繼承人劉杰之遺產核予代領，其後經被告退撫會新竹榮民服務
    處通知原告補正海基會驗證正本及請領遺產申請表，雖經原告於八十九年五月十
    一日補正，然被告退輔會新竹榮民服務處又於八十九年五月十六日通知原告謂該
    公證書經初審結果以：要求原告覆函告知曾委任訴訟代理人曾慶麟代辦繼承並補
    具與公證書相同之印章、大陸親屬關係公證書記載劉杰為「次子」與劉杰在台准
    退伍申報登記戶籍謄本出生別欄記載為「長子」不符、劉杰父母出生日期與兵籍
    記載不符等情，嗣經訴訟代理人於八十九年五月二十二日去函被告退撫會逐一說
    明。然其後被告甲○○於八十九年六月十九日竟來函認定訴訟代理人未補正資料
    以及原告丁○○覆函未使用與公證書相同之印章等事由，認原告並非真正繼承人
    ，而駁回原告之聲請。但查：(一)原告之親屬關係公證書及委託書公證書已經財團
    法人海峽交流基金會驗證，並未認為為偽造，且(二)原告聲請新竹地方法院表示繼
    承被繼承人劉杰遺產，亦經准予備查，並以副本通知被告甲○○，並未否認原告
    為被繼承人劉杰之繼承人，(三)原告於委託書中已載明承認訴訟代理人所簽署之一
    切，(四)被告甲○○寄交訴訟代理人之繼承系統表，經寄往大陸由原告加蓋私章寄
    交被告甲○○審查並經審核，未據其指稱繼承系統表與公證書所加蓋印章不符，
    (五)被告甲○○並未否認原告之「親屬關係」公證書所記載「父親」劉順發、「母
    親」劉李氏，與被繼承人劉杰除戶戶籍謄本所記載「父」劉順發「母」李氏相同
    ，足證被繼承人劉杰與原告係同胞兄妹。茲被告既依民法第一千一百七十九條第
    一項第五款之規定為被繼承人劉杰之遺產管理人，應將管理之前述遺產移交與原
    告所有，並應給付遲延利息，然其迄今並未移交，爰提起本訴請求給付云云。
三、按本件原告起訴，依其書狀所載，暨其訴訟代理人於本院九十一年十一月十九日
    及九十二年一月二十九日言詞辯論筆錄自承情節，原告係主張彼等為被繼承人劉
    杰之合法繼承人，因被告未移交無權占有之被繼承人劉杰所遺留之財產，故本於
    所有權人之身分，要求被告四人返還前開遺產等情；而經本院闡明結果，原告就
    其主張被告退撫會新竹榮民服務處交與原告所有之門牌號碼「新竹縣湖口鄉○○
    村○○鄰○○街五十巷八號水泥磚造房屋」及坐落之土地（即新竹縣湖口鄉○○
    段0000－0000地號土地）之部分，係本於繼承法及民法第七六七條物上
    請求權之規定而為請求（參本院九十二年一月二十九日言詞辯論筆錄）。而因自
    認為不動產所有權之人，如對無權占有之人主張民法第七百六十七條之所有物返
    還請求權時，即係因不動產物權涉訟，依前述民事訴訟法第十條第一項規定，應
    專屬系爭不動產所在地之地方法院所管轄，此據最高法院七四年台上字第二八○
    號判例意旨說明清楚。是以原告請求被告退輔會新竹榮民服務處返還無權占有之
    前述房屋、土地既位於新竹縣境內（此有原告提出之土地登記謄本及房屋相片二
    紙存卷足佐）而未在本院轄區之內，自應專屬於台灣新竹地方法院管轄，而非本
    院所得置喙。況以被繼承人劉杰生前最後住所為新竹縣湖口鄉○○村○○鄰○○
    街五十巷八號，此經本院調閱台灣新竹地方法院八十八年度聲繼字第二三號表示
    繼承卷宗查明無訛，故原告另請求被告連帶返還之六十一萬九千九百七十四元及
    此部分法定遲延利息、黃金手金環四個之特別管轄法院，依民事訴訟法第十八條
    之規定，亦僅台灣新竹地方法院，而非本院所得干涉。雖本件部分被告退撫會、
    乙○○二人其事務所或住所係在本院轄區之內，本院依民事訴訟法第一條第一項
    之規定因此而就原告所為前揭不動產以外之遺產請求或有普通管轄權，然參酌最
    高法院八十五年度台上字第二九六號判決意旨「本件上訴人聲明求為確認抵押權
    （下稱系爭抵押權）及所擔保之債權不存在，被上訴人應將系爭抵押權登記塗銷
    之判決。其既請求確認系爭抵押權不存在，自係因不動產之物權涉訟，而應專屬
    不動產所在地之台灣板橋地方法院管轄。至請求確認債權不存在及塗銷抵押權登
    記部分，因與確認抵押權不存在部分係基於同一原因事實，自不宜割裂由不同之
    法院管轄」等情，本件有關原告起訴請求之不動產返還請求及金錢、黃金手金環
    之請求，既係基於同一原因事實（均原告主張繼承之被繼承人劉杰身故所遺留之
    遺產）所生，自亦不宜割裂由不同之法院裁判。是故參酌上開說明，原告向並無
    前述專屬管轄權之本院起訴，顯係違誤。爰依職權，將本件移送於台灣新竹地方
    法院。
四、依首開法條裁定如主文。
中      華      民      國    九十二    年      二      月      七      日
                                        家事法庭法      官  蕭胤瑮
右為正本係照原本作成
如對本裁定抗告須於裁定送達後十日內向本院提出抗告狀
中      華      民      國    九十二    年      二      月      七      日
                                                法院書記官  蔡健忠


司法院資訊處製作；財團法人民間司法改革基金會備份。
